【裁判字號】    99,訴,573
【裁判日期】    990921
【裁判案由】    拆屋還地等
【裁判全文】
臺灣士林地方法院民事判決               99年度訴字第573號
原      告  丙○○
            乙○○
共      同
訴訟代理人  李志正律師
被      告  大自然世界社區管理委員會
法定代理人  甲○○
訴訟代理人  余鐘柳律師
上列當事人間拆屋還地等事件，本院於民國99年8 月31日言詞辯
論終結，判決如下：
    主  文
被告應將坐落臺北市○○區○○段一小段351 地號土地如附圖所
示A 部分（面積9.99平方公尺）上之建物拆除，並將上開土地返
還原告及其他全體共有人。
被告應給付原告丙○○、乙○○各新臺幣貳萬壹仟伍佰柒拾捌元
，及自民國九十八年九月四日起至清償日止按週年利率百分之五
計算之利息；並自民國九十八年九月四日起至返還主文第一項所
示土地予原告及其他全體共有人之日止，按月給付原告丙○○、
乙○○各新臺幣佰陸拾元。
本判決第一項履行期間為貳個月。
原告其餘之訴駁回。
訴訟費用由被告負擔十分之九，其餘十分之一由原告負擔。
本判決第一項於原告以新臺幣貳拾玖萬元為被告供擔保後，得假
執行。但被告如以新臺幣捌拾柒萬伍仟壹佰元為原告預供擔保，
得免為假執行。
本判決第三項於原告按月以新臺幣壹佰貳拾元為被告供擔保後，
得假執行。但被告如按月以新臺幣佰陸拾元為原告預供擔保，
得免為假執行。
原告其餘假執行之聲請駁回。
    事實及理由
甲、程序部分：
一、被告之法定代理人原為江曉瑋，嗣於訴訟繫屬中變更為甲○
    ○，有臺北市政府同意備查函附卷可佐（本院98年度士簡調
    字第575號卷（下稱調解卷）第103頁）。被告聲請承受訴訟
    ，於法自無不合，應予准許。
二、按訴狀送達後，原告不得將原訴變更或追加他訴。但經被告
    同意、請求之基礎事實同一、擴張或減縮應受判決事項之聲
    明，或不甚礙被告之防禦及訴訟之終結者，不在此限；被告
    於訴之變更追加無異議，而為本案之言詞辯論者，視為同意
    變更或追加。民事訴訟法第255 條第1 項第1 款、第2 款、
    第3 款、第7 款、第2 項定有明文。本件原告起訴狀所載訴
    之聲明為「1.被告應將坐落臺北市○○區○○段一小段351
    地號土地（下稱系爭土地）於測量後範圍內之建物拆除，並
    將上開土地返還原告及其他全體共有人。2.被告應給付原告
    丙○○（下稱丙○○）、乙○○（下稱乙○○，與丙○○合
    稱原告）各新臺幣（下同）3 萬3,000 元，及自起訴狀繕本
    送達翌日起至清償日止，按週年利率5%計算之利息，並自起
    訴狀繕本送達翌日起，至返還主文第一項所示土地予原告及
    其他全體共有人之日止，按月給付丙○○、乙○○各220 元
    。3.原告願供擔保，請准宣告假執行。」。嗣依土地測量結
    果，於民國99年1 月11日具狀變更其聲明為現在訴之聲明，
    另追加民法第184 條第1 項前段規定為請求權基礎（調解卷
    第63至第64頁）。原告聲明、訴訟標的之變更，顯係基於同
    一基礎事實，而擴張應受判決事項之聲明，且不甚礙被告之
    防禦及訴訟之終結，被告復於訴之變更追加無異議，而為本
    案之言詞辯論。依前開說明，其訴之變更自應准許。
乙、實體部分：
一、原告起訴主張：原告為系爭土地之共有人，所有權應有部分
    各三分之一。詎被告就系爭土地無合法使用收益權源，竟無
    權占用系爭土地如附圖所示A 部分（面積9.99平方公尺），
    興建違章建築作為警衛室（下稱系爭警衛室）使用。被告無
    權占用之行為，已侵害原告權利，原告得依民法第767 條之
    規定請求被告返還土地予全體共有人。且被告占有土地，係
    無法律上原因受有利益，致原告受有損害，被告應給付按申
    報地價年息10% 計算相當於租金之不當得利及損害賠償。爰
    依民法第767 條第1 項、第821 條、第179 條、第184 條第
    1 項前段規定，起訴聲明請求判決：
    1.被告應將坐落系爭土地如附圖所示A 部分（面積9.99平方
      公尺）之建物拆除，並將上開土地返還原告及其他全體共
      有人。
    2.被告應給付丙○○、乙○○各10萬7,850 元，及自起訴狀
      繕本送達翌日起至清償日止，按週年利率5%計算之利息，
      並自起訴狀繕本送達翌日起，至返還主文第1 項所示土地
      予原告及其他全體共有人之日止，按月給付丙○○、乙○
      ○各719 元。
    3.原告願供擔保，請准宣告假執行。
二、被告則抗辯：
  (一)系爭警衛室係由東青建設股份有限公司（下稱東青公司）設
    計規劃及興建，為未辦保存登記之建築改良物，故無法辦理
    所有權移轉登記，被告非系爭警衛室之所有權人，自無權拆
    除。
  (二)系爭土地係經原所有權人即訴外人顏明雄（下稱顏明雄）同
    意，提供東青公司於興建被告社區時，作為私有道路用地。
    因東青公司為節省土地增值稅，未將系爭土地一併移轉登記
    予買受人，然顏明雄既將系爭土地永久供被告社區無償使用
    ，被告本於使用借貸之法律關係使用之，即非無權占有。嗣
    顏明雄將系爭土地出售予訴外人劉興澄（下稱劉興澄，即原
    告之被繼承人），當時被告社區正興建中，劉興澄對於系爭
    土地上建有系爭警衛室，並提供被告社區○○道路使用等情
    ，知之甚詳，應視為同意被告繼續使用系爭土地，且被告已
    使用達25年，可主張公用地役權之存在。原告自應承受劉興
    澄之義務，繼續將系爭土地提供予被告無償使用。
  (三)系爭警衛室係為住家及車輛進出安全而興建，所占用面積甚
    微，況系爭土地原所有人同意被告使用土地在先，事隔一、
    二十年後，原告方提起本訴，顯有違誠信原則，並嚴重妨礙
    社會經濟利益，以及社區公共安全，構成權利濫用。
  (四)並聲明請求判決：
    1.原告之訴駁回
    2.如受不利判決，願供擔保請准宣告免為假執行。
三、兩造不爭執之事實：
    原告主張其為系爭土地之共有人，應有部分各三分之一。及
    系爭警衛室占用系爭土地如附圖所示A 部分，面積共計9.99
    平方公尺等情，業據其提出土地登記謄本、現場照片6 張為
    證（調解卷第13頁、第86至第88頁），並經本院會同臺北市
    士林地政事務所地政人員至現場履勘明確，並囑託該地政事
    務所測量並繪製複丈成果圖，有勘驗筆錄、土地複丈成果圖
    附卷可稽（調解卷第56至第57頁），且為被告所不爭執，堪
    信為真。
四、本件經兩造整理並簡化之爭點為（本院卷第18頁）：
  (一)被告對系爭警衛室是否有事實上處分權？
  (二)被告就系爭土地是否取得公用地役權？
  (三)被告對系爭土地是否有合法使用權源？
  (四)原告請求被告拆屋還地是否違反誠信原則？有無權利濫用？
  (五)原告請求被告給付相當於租金之不當得利有無理由？其相當
    於租金之不當得利金額為若干？
五、茲分述如下：
  (一)被告就系爭警衛室是否有事實上處分權？
    1.按房屋之拆除為一種事實上之處分行為，須有事實上之處
      分權者，始有拆除之權限。次按未經保存登記之建物即違
      章建築之讓與，雖因不能為移轉登記而不能為不動產所有
      權之讓與，但受讓人與讓與人間如無相反之約定，應認為
      讓與人已將該違章建築之事實上處分權讓與受讓人，此有
      最高法院92年度台上字第1755號判決意旨參照。
    2.系爭警衛室為東青公司所興建，交由被告使用、管理，自
      社區成立之日起迄今已長達一、二十年之情，為被告所自
      承（本院卷第15頁背面）。系爭警衛室雖因未辦理保存登
      記，致無法為所有權之移轉登記，惟無礙於東青公司已將
      系爭警衛室之事實上處分權讓與被告之事實。被告得享有
      拆除、處分系爭警衛室之權利，洵堪認定。被告以系警衛
      室屋非其興建為由，抗辯其非事實上處分權人，無從拆屋
      還地云云，委無可採。
  (二)被告是否無權占用系爭土地？
    1.按當事人主張有利於己之事實者，就其事實，有舉證之責
      任，民事訴訟法第277 條定有明文。而以無權占有為原因
      ，請求返還所有物之訴，被告對原告就其物有所有權存在
      之事實無爭執，而僅以非無權占有為抗辯者，原告於被告
      無權占有之事實，無舉證責任。被告應就其取得占有，係
      有正當權源之事實證明之。如不能證明，則應認原告之請
      求為有理由。
    2.被告不得主張有公用地役權：按既成道路成立公用地役關
      係之要件為：須為不特定之公眾通行所必要，而非僅為
      通行之便利或省時。於公眾通行之初，土地所有權人並
      無阻止之情事。須經歷之年代久遠而未曾中斷，所謂年
      代久遠雖不必限定其期間，但仍應以時日長久，一般人無
      復記憶其確實之起始，僅能知其梗概（例如始於日據時期
      、八七水災等）為必要。既成道路符合上開要件因而成立
      公用地役關係，並不以登記為成立要件。私有土地存在公
      用地役關係時，其所有權人對土地已無法自由使用收益，
      形成因公益而特別犧牲其財產上利益之現象（參照司法院
      釋字第400 號解釋之解釋文及解釋理由書）。被告雖抗辯
      ：伊使用系爭土地達25年，對系爭土地有公用地役權存在
      云云，惟本件爭執者為有建物（即系爭警衛室）坐落之系
      爭土地如附圖所示A 部分，並非道路用地，實與公用地役
      權無涉。且公用地役係以不特定之公眾為對象，其本質上
      仍係公法關係，得通行公用地役地之人，僅係享受公法上
      之反射利益，非謂其已享有「公用地役權」，自不得持「
      公用地役權」以對抗土地之所有權人，最高法院78年度台
      上字第197 號、89年度台上字第2500號判決意旨參照。從
      而，被告自不得以其有「公用地役權」為由，主張其係有
      權占有使用系爭土地如附圖所示A 部分。
    3.使用借貸與租賃之性質有間，亦無民法第425 條之適用。
      故土地於所有權移轉於他人後，除已得該他人即現在之所
      有人同意允予繼續使用外，縱經前所有人無償提供或允許
      借用人使用，亦不能拘束現在之所有人，占有人亦不得對
      現在之所有人主張有占有使用土地之權利。經查，系爭土
      地原所有人顏明雄於東青公司興建被告社區住宅時，同意
      提供系爭土地充作為基地內之私有道路用地等情，固據被
      告提出顏明雄署名之土地使用同意書為證（調解卷第104
      頁），然依債之關係相對性法理，上開同意書僅拘束、規
      範被告與顏明雄間之權利義務關係，其效力並不及於原告
      或其等被繼承人劉興澄，原告並無容忍系爭警衛室占用系
      爭土地之義務。被告另抗辯：劉興澄於買受系爭土地時，
      已知悉顏明雄將系爭土地交付被告使用，堪認劉興澄已同
      意被告繼續使用云云，然被告就此未能舉證以實其說，且
      縱被告所述為真，亦難遽認劉興澄有依使用借貸關係提供
      系爭土地予被告使用收益之意思，無法據此而為有利於被
      告之認定。
    4.綜上，被告未能舉證證明其占用系爭土地有何合法正當權
      源，原告主張被告無權占用系爭土地，應堪採信。
  (三)原告請求被告拆屋還地是否違反誠信原則？有無權利濫用？
    1.被告未能舉證證明劉興澄有何默示同意被告繼續使用系爭
      土地，或有何使被告信賴不行使所有權物返還請求權之情
      。是以，被告抗辯其因信賴劉興澄不行使權利，原告起訴
      請求拆屋還地即屬違反誠信、信賴保護原則，而得拒絕拆
      屋還地云云，要屬無據。
    2.按民法第148 條固規定行使權利，不得以損害他人為主要
      目的，但若當事人行使權利，雖足使他人喪失利益，惟非
      以損害他人為主要目的，即不符合該法條所規範之情形。
      又權利之行使，是否以損害他人為主要目的，應就權利人
      因權利行使所能取得之利益，與他人及國家社會因其權利
      行使所受之損失，比較衡量以定之。倘其權利之行使，自
      己所得利益極少而他人及國家社會所受之損失甚大者，非
      不得視為以損害他人為主要目的，此乃權利社會化之基本
      內涵所必然之解釋（最高法院45年台上字第105 號、71年
      台上字第737 號判例意旨參照）。經查，被告占用系爭土
      地作為警衛室使用，致系爭土地不合於土地稅減免規則第
      9 條規定，被告自98年期起須按公共設施保留地稅率繳納
      地價稅，其中原告98年期地價稅各應繳納475 元等情，有
      臺北市稅捐稽徵處北投分處北市稽北投甲字第0983061380
      1 、09831676400 號函在卷可考（調解卷第32頁、第34頁
      ），原告確因被告之占用行為而受有損害。另系爭土地上
      因有系爭警衛室存在，亦減損系爭土地之利用價值，恐降
      低第三人買受之意願，對於原告將來處分系爭土地亦有不
      利影響，進而妨礙原告所有權之行使。反觀，被告於本院
      審理時陳稱：設置系爭警衛室，係為確保行車安全等語（
      本院卷第15頁），然原告既同意被告於系爭土地上設置可
      移動式之臨時警衛室，再輔以反光式立鏡之增設，亦無礙
      於前開目的之達成。茲比較衡量兩造前揭損益得失，難認
      原告訴請被告拆除系爭警衛室，並返還系爭土地，係以損
      害被告為主要目的或違反公共利益。則原告依民法第767
      條規定行使所有權排除侵害請求權，請求被告拆除系爭警
      衛室，目的顯在維護其所有權之完整，固不免使被告喪失
      利益，然原告並非以損害被告為主要目的，揆諸前開說明
      ，原告請求被告拆屋還地並非權利濫用。
    3.按所有人對於無權占有或侵奪其所有物者，得請求返還之
      ；各共有人對於第三人，得就共有物之全部為本於所有權
      之請求。但回復共有物之請求，僅得為共有人全體之利益
      為之。民法第767 條前段、第821 條分別定有明文。兩造
      既不爭執被告占有系爭土地如附圖所示A部分面積9.99平
      方公尺，被告復未能舉證證明其占用系爭土地有何法律權
      源、原告有何不得行使權利之情，則原告依民法第767 條
      、第821 條之規定，請求被告將系爭占用部分上之建物拆
      除，並返還該部份土地予原告及全體共有人，於法即無不
      合，應予准許。
  (四)被告應給付之不當得利金額及其遲延利息：
    1.按無法律上之原因而受利益，致他人受損害者，應返還其
      利益，民法第179 條定有明文。次按依不當得利之法則請
      求返還不當得利，以無法律上之原因而受利益，致他人受
      有損害為其要件，故其得請求返還之範圍，應以對方所受
      之利益為度，非以請求人所受損害若干為準，無權占有他
      人土地，可能獲得相當於租金之利益為社會通常之觀念（
      最高法院61年台上字第1695號判例要旨參照）。本件被告
      占有系爭土地如附圖所示A 部分，無法律上原因而受有利
      益，因而致原告受有損害，則原告依民法第179 條之規定
      ，請求被告給付占用系爭土地相當於租金之不當得利，即
      屬有據。
    2.按租金之請求權因5 年間不行使而消滅，此為民法第126
      條所明定。土地所有人請求無權占有人給付相當於租金之
      不當得利，名稱雖與租金異，然實質上仍為使用土地之代
      價，依其性質，債權人應按時收取，自應有民法第126 條
      短期時效規定之適用。本件被告既執以為時效抗辯，則原
      告請求被告返還相當於租金之不當利益，逾越5 年部分即
      屬無理由。而本件原告係在98年8 月27日起訴，是原告請
      求被告給付相當於租金之不當得利應自93年8 月27日起算
      。
    3.復按，各共有人對於第三人，得就共有物之全部，為本於
      所有權之請求，此觀諸民法第821 條規定自明。所謂本於
      所有權之請求，係指民法第767 條所規定之物權的請求權
      而言，至債權的請求權，則不在民法第821 條規定之列，
      僅於共有物被侵害，請求損害賠償，而其給付不可分者，
      依民法第293 條之規定，各共有人方得為共有人全體請求
      向其全體為給付；至請求返還不當得利，而其給付可分者
      ，各共有人得按其應有部分，請求返還（參照最高法院85
      年度台上字第2391號、88年度台上字第1341號判決）。本
      件原告請求被告給付相當於租金之不當得利，並無給付不
      可分之情形，是核諸前開說明，丙○○、乙○○自得按其
      應有部分即各三分之一，請求被告分別給付相當於租金之
      不當得利。被告抗辯：原告應請求被告向全體共有人給付
      云云，洵非可採。
    4.按城市地方房屋之租金，以不超過土地及其建築物申報總
      價額年息10% 為限，而前開規定於租用基地建築房屋之情
      形準用之，土地法第97條第1 項、第105 條分別定有明文
      。
      所謂年息10% 為限，乃指基地租金之最高限額而言，並
        非必須照申報價額年息10%計算之，尚須斟酌基地之位
        置，工商繁榮程度、使用人利用基地之經濟價值、所受
        利益，彼等關係及社會感情等情事以為決定。本院審酌
        系爭土地坐落臺北市○○區○○路附近，鄰近臺北榮民
        總醫院、臺北市士林區天母國小，附近皆為公寓大廈純
        屬住宅區，步行約2-3 分鐘有公車站牌，生活機能尚稱
        便利（調解卷第47頁勘驗筆錄），然系爭土地係公共設
        施保留地，使用目的受有限制，及被告以之作為警衛室
        之基地，並無營利或商業行為等情，認原告請求被告占
        用系爭土地相當於租金之不當得利，以申報地價年息5%
        計算為適當，原告請求按年息10% 計算，顯屬過高。
      土地法第97條第1 項規定所謂之土地價額，依土地法施
        行法第25條之規定，係指法定地價而言。又依土地法第
        148 條規定，土地所有權人依土地法所申報之地價為法
        定地價，故土地法第97條所謂之土地申報價額，即指該
        土地之申報地價。系爭土地96年1 月申報地價為每平方
        公尺2 萬5,920 元，有土地登記謄本在卷足憑（調解卷
        第13頁），而被告占用系爭土地之面積為9.99平方公尺
        ，則依此標準計算，原告按其應有部分1/3 ，請求被告
        給付自93年8 月27日起至98年8 月27日止相當於租金之
        不當得利各2 萬1,578 元（計算式：9.99×25,920×5%
        ×5×1/3=21,578 ，元以下四捨五入）；另請求自起訴
        狀繕本送達之翌日即98年9 月4 日起，至返還占用土地
        之日止，按月給付360 元（計算式：9.99×25,920×5%
        ×1/12×1/3=360 ，元以下四捨五入），為有理由。
    5.末按給付無確定期限者，債務人於債權人得請求給付時，
      經其催告而未為給付，自受催告時起，負遲延責任；其經
      債權人起訴而送達訴狀，或依督促程序送達支付命令，或
      為其他相類之行為者，與催告有同一之效力；遲延之債務
      ，以支付金錢為標的者，債權人得請求依法定利率計算之
      遲延利息；應付利息之債務，其利率未經約定，亦無法律
      可據者，週年利率為百分之五，民法第229 條第2 項、第
      233 條第1 項前段及第203 條分別定有明文。本件被告應
      給付前揭不當得利部分，兩造未就不當得利之清償期限及
      遲延給付時之利率為約定，則揆諸上開說明，原告請求被
      告給付自本件起訴狀繕本送達之翌日即98年9 月4 日起至
      清償日止及返還占用土地之日止，按週年利率百分之五計
      算之遲延利息，即無不合。
六、綜上所述，原告依民法第767 條第1 項、第821 條規定，請
    求被告將坐落系爭土地如附圖所示A 部分（面積9.99平方公
    尺）之建物拆除，將系爭土地返還原告及全體共有人；並給
    付原告各2 萬1,578 元，及自起訴狀繕本送達翌日即98年9
    月4 日起至清償日止，按週年利率5%計算之法定遲延利息，
    暨自起訴狀繕本送達之翌日即98年9 月4 日起至返還占用土
    地之日止，按月給付原告各360 元，為有理由，應予准許；
    逾此範圍之請求，為無理由，應予駁回。
七、按判決所命之給付，其性質非長期間不能履行，或斟酌被告
    之境況，兼顧原告之利益，法院得於判決內定相當之履行期
    間，民事訴訟法第396 條第1 項定有明文。本院爰審酌被告
    為社區管理委員會，建物部分拆除費用之支出，須經區分所
    有權人同意，而該社區住戶眾多，區分所有權人會議召集不
    易，核其性質非相當時間不能履行，及被告於本院99年8 月
    31 日 請求定履行期間時，原告表示願給與被告2 個月以內
    之履行期等情，爰就被告拆屋還地部分定履行期間為2 個月
    ，以資兼顧。
八、兩造均陳明願供擔保請准、免假執行宣告，就原告勝訴部分
    ，經核均無不合，爰分別酌定相當擔保金額准許之；至原告
    敗訴部分，其假執行之聲請，因訴之駁回而失所附麗，應併
    駁回。
九、原告另依侵權行為損害賠償請求權，請求被告給付占用系爭
    土地所受之損害部分，係以單一聲明，請求法院與不當得利
    返還請求權部分為同一之判決。本院既認原告依民法第179
    條規定為有理由判決，則原告另依侵權行為損害賠償請求權
    請求損害賠償部分，縱經審酌，其金額無從更為有利於原告
    判斷，此部分自無再加以論究之必要。
十、本件事證已臻明確，兩造其餘攻擊、防禦方法及所提出之證
    據，經本院悉予審酌後，認均不影響於本件之判斷，爰不一
    一論駁，附此敘明。
十一、據上論結，本件原告之訴為一部有理由，一部無理由，依
      民事訴訟法第79條、第85條第1 項、第390 條第2 項、第
      392 條、第396條第1 項，判決如主文。
中    華    民    國    99    年    9     月    21    日
                  民事第二庭  法  官  王怡雯
以上正本證明與原本無異。
如對本判決上訴，應於判決送達後20日內向本院提出上訴狀；若
委任律師提起上訴者，應一併繳納上訴審裁判費，否則本院得不
命補正逕行駁回上訴。
中    華    民    國    99    年    9     月    23    日
                              書記官  桂大永

司法院資訊處製作；財團法人民間司法改革基金會備份。
